【裁判字號】    97,交抗,610
【裁判日期】    971002
【裁判案由】    聲明異議
【裁判全文】
臺灣高等法院高雄分院刑事裁定         97年度交抗字第610號
抗  告  人  高雄市政府交通局
代  表  人  甲○○
受 處 分人  乙○○
上列抗告人因受處分人違反道路交通管理處罰條例聲明異議案件
，不服臺灣高雄地方法院中華民國97年8 月12日裁定（97年度交
聲字第1674號；處分案號：高市交裁字第00-000000 號），提起
抗告，本院裁定如下：
    主  文
抗告駁回。
    理  由
一、抗告意旨略以：
  (一)按行政罰法第27條第1 項規定：「行政罰之裁處權，因3 年
    期間之經過而消滅。」，第2 項規定：「前項期間，自違反
    行政法上義務之行為終了時起算。」，另同法第45條第1 項
    規定：「本法施行前違反行政法上義務之行為應受處罰而未
    經裁處，於本法施行後裁處者，除第15條、第16條、第18條
    第2 項、第20條及第22條規定外，均適用之。」，第2 項規
    定：「前項行政罰之裁處權時效，自本法施行之日起算。」
    ，且揆諸行政罰法第45條之立法理由第3 點更明揭：「本法
    施行前違反行政法上義務之行為應受處罰而未經裁處者，於
    本法施行後裁處時，其裁處權時效，除非個別行政法律另有
    規定，依其規定外，均自本法施行之日起算。至於有關時效
    期間之規定，自仍適用本法。」。準此，本件係於民國87年
    8 月10日舉發受處分人交通違規，為95年2 月5 日行政罰法
    施行前違規行為，未經裁處，依該條第45條第2 項規定，裁
    處權之3 年時效，應自95年2 月5 日起算，本案嗣於行政罰
    法施行後之96年12月11日始由本局裁決，依行政罰法第45條
    第2 項規定，本件所為之裁罰，尚未逾法定之3 年時效期間
    。
  (二)次按行政處分，係指行政機關就公法上具體事件所為之決定
    或其他公權力措施而對外直接發生法律效果之單方行政行為
    ；觀念通知則是指行政機關單就一定事實的認識而向相對人
    民表示的事實行為，通常以告知或通知的形式為之，並非行
    政處分，故不得成為行政爭訟之標的。又依道路交通管理處
    罰條例第9 條第1 項規定：「本條例所定罰鍰之處罰，受處
    罰人接獲違反道路交通管理事件通知單後，於15日內得不經
    裁決，逕依第92條第3 項之罰鍰基準規定，向指定之處所繳
    納結案；不服舉發事實者，應於15日內，向處罰機關陳述意
    見；其不依通知所定期限前往指定處所聽候裁決，且未依規
    定期限繳納罰鍰結案或向處罰機關陳述意見者，處罰機關得
    逕行裁決之。」，而在舉發通知單上亦明確記載，如被通知
    人就舉發內容並無疑義，可自行繳納罰款，此係為便利違規
    行為人所設之規定；另按道路交通管理處罰條例第65條規定
    ：「汽車所有人、駕駛人違反本條例，經主管機關裁決後逾
    20日未向管轄地方法院聲明異議，或其聲明異議經法院裁定
    確定，而不依裁決或裁定繳納罰鍰或不繳送汽車牌照、駕駛
    執照者，依下列規定處理之：……三、罰鍰不繳納者，依法
    移送強制執行。」，故舉發通知單性質屬於觀念通知，在使
    受通知人知悉違規之內容，並作為裁決認定違規事實之基礎
    ，而裁決書始為行政機關之行政處分甚明，並為行政處分請
    求權之依據及行政執行名義。因此經警掣單之違反道路交通
    管理事件通知單，自非行政程序法第131 條請求權計算時效
    之規定。
  (三)再按行政執行法第第7 條第1 項規定：「行政執行，自處分
    、裁定確定之日或其他依法令負有義務經通知限期履行之文
    書所定期間屆滿之日起，5 年內未經執行者，不再執行；其
    於5 年期間屆滿前已開始執行者，仍得繼續執行。」，又按
    「公法上之請求權，除法律有特別規定外，因5 年間不行使
    而消滅。公法上請求權，因時效完成而當然消滅。」、「行
    為後法律或自治條例有變更者，適用行政機關最初裁處時之
    法律或自治條例。但裁處前之法律或自治條例有利於受處罰
    者，適用最有利於受處罰者之規定。」，行政程序法第131
    條第1 項及行政罰法第5 條雖定有明文，惟查道路交通管理
    處罰條例就裁處權時效並無特別規定，是以有關道路交通管
    理處罰條例案件之裁處權時效，悉依行政罰法第45條第2 項
    之規定辦理。查行政罰法第45條第1 項過渡條款之訂定，除
    考量法律不溯既往原則及保障人權等因素外，並兼顧法安定
    性原則及「實體從舊、程序從新」原則，故其僅對於本法施
    行後，縱原裁罰處分因行政救濟撤銷，僅係在法律規範上該
    裁罰處分即失其效力，而本件處分機關並未在行政罰法施行
    前作成裁處，符合行政罰法第45條規定，是以本件裁罰顯然
    未逾時效，自無權利當然消滅之理，是抗告人於96年6 月18
    日高市交裁字第裁00-000000 號裁決書所為之裁處時效，並
    無不當，爰依法提起抗告云云。
二、按時效制度不僅與人民權利義務有重大關係，且其目的在於
    尊重既存之事實狀態，及維持法律秩序之安定，與公益有關
    ，須逕由法律明定，自不得授權行政機關衡情以命令訂定或
    由行政機關依職權以命令訂之；在法律未明定前，應類推適
    用關於請求權消滅時效期間之規定。至於時效中斷及不完成
    ，於相關法律未有規定前，亦應類推適用民法之相關條文（
    司法院88年1 月29日大法官釋字第474 號解釋理由書參照）
    。而86年1 月22日修正、86年3 月1 日施行之道路交通管理
    處罰條例第90條既規定：「違反本條例之行為，自行為成立
    之日起，為有連續或繼續之狀態者，自行為終了之日起，逾
    3 個月不得舉發，但汽車肇事致人受傷或死亡案件，因肇事
    責任不明，已送鑑定者，其期間自鑑定終結之日起算」，既
    未就裁罰時效設有規定，依上開大法官會議解釋意旨，在行
    政罰法未公佈施行前，自應類推相關法律規定。而公法上之
    請求權，除法律另有特別規定外，因5 年間不行使而消滅，
    行政程序法第131 條第1 項定有明文，此雖係有關公法上請
    求權時效，與違反行政法義務所生之裁處權無涉，惟於行政
    罰法公布生效前，如裁處權之時效已消滅時，亦得類推適用
    ，方符合上開大法官會議解釋且之保障人民正當權利之意旨
    。
三、次按於95年2 月5 日起生效施行之行政罰法第27條固規定：
    「行政罰之裁處權因3 年期間之經過而消滅。前項期間自違
    反行政法上義務之行為終了時起算，但行為之結果發生在後
    者，自該結果發生起算」，惟同法第45條則規定：「本法施
    行前違反行政法上義務行為應受處罰而未經裁處，於本法施
    行後裁處者，除第15條、第16條、第18條第2 項、第20條及
    第22條規定外，均適用之。前項行政罰之裁處權時效，自本
    法施行之日起算」，而行政罰法係於95年2 月5 日施行，是
    行政罰法第45條之規範目的，主要是為處理過渡時期之裁罰
    時效問題，而行政罰法第45條第2 項又係同法第27條第2 項
    之特別規定，準此，對於在行政罰法施行前尚未符合上揭行
    政程序法第131 條規定罹於時效之裁罰，自應適用行政罰法
    第45條第2 項之規定「自本法施行之日起算」，亦即自95年
    2 月5 日起算3 年之時效期間，直至98年2 月5 日前均得依
    法裁罰。換言之，對於在行政罰法施行前已逾5 年以上之違
    規行為仍未裁罰者，即應類推適用行政程序法第131 條第1
    項規定，不得再予裁罰。蓋行政行為應受法律及一般法律原
    則之拘束，且應以誠實信用之方法為之，並應保護人民正當
    合理之信賴；為行政程序法第4 條、第8 條所明定。又行政
    行為應以誠實信用之方法為之，及需符合信賴保護原則，更
    為學者及實務所肯認，而行政程序法之規定為以上原則之明
    文化，為法律所揭示之行政程序保障原則，乃行政法理上具
    有憲法位階之法律原則，行政機關作出之行政行為，無論於
    行政程序法制定施行前或施行後，均應一體適用。且所謂誠
    實信用原則，係在具體權利義務關係，依正義公平方法，確
    定並實現權利之內容，避免一方犧牲他方利益以圖利自己，
    應以權利人及義務人雙方利益為衡量依據，並應考察權利義
    務之社會上作用，於具體事實妥善運用之方法。公路監理主
    管機關長期怠於對交通違規行為作成裁決，不但使裁處權長
    久處於懸而未決狀態，且致使違規人遭受處罰機關突襲性之
    行政裁罰，因此蒙受重大之不利益，顯已違反人民對於交通
    裁罰制度之合理信賴，亦與誠實信用原則有悖，且違反情節
    重大。況處罰機關長時間延宕而未作出裁決，或裁決後遲未
    執行，如人民對於違規事實有所爭執，往往亦因時隔久遠，
    致未能立即提出有利之證據，實影響其權益甚鉅。故處分機
    關長時間怠於執行交通裁罰處分之不利益，應責由其自行承
    擔，並無轉嫁由人民承受之理。
四、本件受處分人縱有如本件處分意旨所指之紅燈右轉之違規情
    事，惟因其係於87年6 月23日為上開交通違規行為，依前開
    說明（即應類推適用行政程序法第131 條第1 項之結果），
    受處分人該等違規行為之裁罰時效，至遲於92年6 月22日已
    告消滅，不因嗣後別有行政罰法之公布、施行有異。原處分
    機關漏未斟酌時效相關規定，遲至96年12月11日始遽為前開
    裁處，其間客觀上又無不能裁決及送達之事由，竟經過相當
    期間仍無所為，其原因究竟為何？已難對外合理說明，更足
    以使行為人相信行政機關已經不再裁罰，依上開說明，本件
    抗告人之裁處權已因罹於時效而不得再為裁罰。
五、原審法院認為受處分人之異議有理由，因而將原處分機關之
    裁處予以撤銷，並諭知受處分人不罰，經核尚無違誤。抗告
    人仍執陳詞提起抗告，指摘原裁定不當，為無理由，應予駁
    回。
六、據上論結，應依道路交通案件處理辦法第26條，刑事訴訟法
    第412 條，裁定如主文。
中    華    民    國    97    年    10    月     2    日
                  刑事第七庭    審判長法  官  莊飛宗
                                      法  官  邱明弘
                                      法  官  陳明富
以上正本證明與原本無異。
不得再抗告。
中    華    民    國    97    年    10    月     2    日
                                      書記官  黃英彥


司法院資訊處製作；財團法人民間司法改革基金會備份。
